【裁判字號】    97,台上,2901
【裁判日期】    970626
【裁判案由】    業務上侵占
【裁判全文】
最高法院刑事判決            九十七年度台上字第二九○一號
上  訴  人  甲○○
上列上訴人因業務上侵占案件，不服台灣高等法院台中分院中華
民國九十六年十二月二十六日第二審更審判決（九十五年度重上
更(三)字第九五號，起訴案號：台灣台中地方法院檢察署八十三年
度偵字第一○三七八號、第一五五九三號），提起上訴，本院判
決如下：
    主  文
原判決撤銷，發回台灣高等法院台中分院。
    理  由
本件原判決認定：上訴人甲○○為豐紡興業股份有限公司（下稱
豐紡公司）股東，並受該公司之委託，代表該公司向海軍後勤司
令部及聯勤三○二兵工廠投標、承攬、收款等工作，為從事業務
之人，竟基於意圖為自己不法所有之概括犯意，先於豐紡公司所
承攬聯勤三○二兵工廠之野戰草綠軍服交貨驗收後，即委由不知
情之陳一裕於民國八十二年八月三十一日，持原判決附表（下稱
附表）二編號(一)、(二)之保證金收據，向聯勤三○二兵工廠領取履
約保證金新台幣（下同）十一萬二千元、材料保證金二百九十二
萬元及加工款一百九十七萬五千六百八十元（原係二百二十四萬
元，扣除逾期罰款二十六萬四千三百二十元後實領之金額），合
計五百萬七千六百八十元，並由上訴人存入豐紡公司在泛亞商業
銀行（下稱泛亞銀行）儲蓄部之000000000000號活
期儲蓄存款帳戶內，嗣除扣除其代墊予劉炳義代工四萬件野戰衣
之加工款一百七十萬元外，將其餘款項侵占入己，移作他用，而
未交回豐紡公司。上訴人又於豐紡公司承攬海軍後勤司令部之代
工短褲、針織內衣褲等完工交貨及驗收後，於八十三年三月二十
六日左右，持附表二編號(三)之保證金收據一紙及豐紡公司所開立
金額為八百七十一萬三千二百五十元之同日統一發票一紙，向海
軍後勤司令部據以領取上開金額成品款及履約保證金八十萬元，
共計九百五十一萬三千二百五十元，再分別於八十三年四月二日
及四月七日將該二筆款項存入前開泛亞銀行之帳戶後，即據為己
有等情。因而撤銷第一審關於上訴人部分之判決，改判論處上訴
人連續意圖為自己不法之所有，而侵占對於業務上所持有之物罪
刑，固非無見。
惟查：刑法之業務侵占罪，以意圖為自己或第三人不法之所有，
而擅自處分因業務上所持有之物為要件。上訴人以其自七十九年
間起，即與林銘洲有合夥借用其他公司名義，與聯勤三○二兵工
廠、海軍後勤司令部等軍事機構，從事軍用品買賣加工生意，而
有合夥負債之事實；嗣二人成立豐紡公司，係以公司成立前，雙
方合夥期間承攬軍品生意所賺取盈餘，作為豐紡公司資金來源，
由林銘洲保管處理，二人之合夥損益迄未結算分配。其間上訴人
曾於八十三年六月二日以高雄郵局第三七六三號存證信函，通知
林銘洲會算，除有其在原審提出之存證信函足憑外（見更(二)卷一
第七十至七一頁），復經許榮興於偵查中及吳淵順於原審調查時
就雙方間存有合夥關係證述在卷等情，據以辯稱其並無業務侵占
之犯行（見更(三)卷第四五至五六頁）。前開事項，就上訴人所辯
其主觀上無不法所有之意圖一節，係屬有利證據；且關於八十三
年六月二日高雄郵局第三七六三號存證信函部分，業經本院前次
發回意旨指明應予詳加究明。則原審就該存證信函所載雙方合作
以借牌或豐紡公司名義承包各軍公機關紡織品工程等案，上訴人
代豐紡公司支付押標金、雜支等相關款項，始終未曾結算，催請
林銘洲「履約諾言結算支還本人（上訴人）之代支款和本人應得
分紅利益」等內容之實情為何？攸關上訴人所辯其主觀上並無不
法所有意圖是否可採之判斷，於上訴人之利益有重大關係，自應
進一步釐清審認，並於理由內為必要之說明，乃原審仍恝置不論
，且就許榮興、吳淵順前開證言（見偵字第一○三七八號卷第七
七頁、上訴卷一第一五八頁），何以不足據為有利上訴人之判斷
，亦悉未論述，即遽採林銘洲指稱其與上訴人並非合夥關係，作
為不利上訴人之論證，非唯判決不備理由之瑕疵依舊，且有調查
未盡之違誤。上訴意旨指摘原判決不當，非無理由，應認仍有發
回更審之原因。本件雖係刑事訴訟法第三百七十六條第三款所列
之案件，惟於修正刑事訴訟法施行前，原得上訴於第三審法院，
且已繫屬於法院，依刑事訴訟法施行法第五條第一項規定，自仍
得上訴於第三審法院。原判決說明不另為無罪諭知部分，基於審
判不可分原則，應併予發回。
據上論結，應依刑事訴訟法第三百九十七條、第四百零一條，判
決如主文。
中    華    民    國  九十七  年    六    月  二十六  日
                      最高法院刑事第七庭
                          審判長法官  謝  俊  雄
                                法官  陳  世  雄
                                法官  魏  新  和
                                法官  吳  信  銘
                                法官  徐  文  亮
      本件正本證明與原本無異
                                      書  記  官
中    華    民    國  九十七  年    七    月    一    日
                                                    ｍ


司法院資訊處製作；財團法人民間司法改革基金會備份。
